【裁判字號】    97,台上,5886
【裁判日期】    971120
【裁判案由】    常業重利
【裁判全文】
最高法院刑事判決            九十七年度台上字第五八八六號
上  訴  人  台灣高等法院台南分院檢察署檢察官
上  訴  人
即  被  告  甲○○
選任辯護人  莊柏林律師
            林春榮律師
上  訴  人
即  被  告  丙○○
被      告  乙○○
上列上訴人等因被告等常業重利案件，不服台灣高等法院台南分
院中華民國九十七年七月九日第二審更審判決（九十七年度重上
更(四)字第七三號，起訴案號：台灣台南地方法院檢察署八十六年
度偵字第六五四七、一０五三一、一二二七二號），提起上訴，
本院判決如下：
    主  文
原判決關於乙○○部分撤銷，發回台灣高等法院台南分院。
其他上訴駁回。
    理  由
一、關於撤銷發回（乙○○）部分
本件原判決以公訴意旨略以：被告乙○○與甲○○、丙○○、張
顯嘉、李崇成及紀青秀（後三人業經判決確定）等人，共同基於
常業重利之犯意聯絡，自民國八十一年間起至八十二年七月間止
，在台南市○○路○段一三七巷十一號，由甲○○提供資金，乙
○○等人負責找客戶及經辦貸款事務，共同乘余寶旻等人之急迫
，貸與金錢而收取月息九分之與原本顯不相當之重利，並以之為
常業，而犯有修正前刑法第三百四十五條之常業重利罪嫌，經審
理結果，認犯罪不能證明，因而撤銷第一審關於被告常業重利部
分之科刑判決，改判諭知被告無罪，固非無見。
惟查(一)、被告之任意性自白，而與事實相符者，得為證據，為刑
事訴訟法第一百五十六條第一項所明定。本件被告於偵、審中自
承：其為甲○○之表弟，以三分利借錢後，再以九分利貸與李崇
成（見八十六年度偵字第一０五三一號卷第七四、七五頁，第一
審卷(一)第一六八頁反面），核與證人即被告之兄長丙○○於法務
部調查局台南市調查站所稱：其與李崇成、張顯嘉、乙○○，於
八十二、三年間向甲○○以月息三至九分不等之利息借款，再以
十餘分利息貸放予不特定之民眾，甲○○均知悉所借款項用於經
營地下錢莊，被告擔任中間人借錢給李崇成、蔡黃玉雅（音）等
語相符（見八十六年度偵字第六五四七號卷第一五頁反面、三二
頁）。足見被告之自白與事實相符，原審就上開不利於被告之證
據，未置一詞，遽行判決，自有理由欠備之違誤。(二)、證人之陳
述有部分前後不符，或相互間有所歧異時，究竟何者為可採，法
院本得依其自由心證予以斟酌，若其基本事實之陳述與真實性無
礙時，仍非不得予以採信，非謂一有不符或矛盾，即認其全部均
為不可採信。查證人即甲○○所僱用之會計紀秀青雖於法務部調
查局台南市調查站及偵查中陳稱：甲○○以約五分利貸與張顯嘉
、李崇成、丙○○、乙○○等四人，於尋得借貸戶時，即報由甲
○○篩選、過濾，再指示其領款，通常由丙○○、乙○○陪同領
取；張顯嘉等四人則於放款當日將客戶之支（本）票、第一期利
息及支（本）票明細紀錄，交其記帳統計等語（見同上偵卷第四
、二一至二四頁）。核與甲○○所供：其提供資金供丙○○等人
放款，丙○○則將借方所開立之票據，存入其帳戶等語相符（見
同上偵查卷第七頁）。原判決亦認張顯嘉所供：甲○○提供資金
以九分利予其等四人（按指張顯嘉、乙○○、丙○○、李崇成）
，其等以十三或十五分利轉借他人等語為可採，引為甲○○犯罪
之論據（見原判決第一七頁第一行起）。是上開證人所證：甲○
○提供資金由張顯嘉、乙○○、丙○○、李崇成以高利轉貸之基
本事實與真實性無礙，依前開說明，自非不可採信，原審未根究
明白、細心推求，遽以紀秀青、甲○○、張顯嘉等事後翻供，或
前後所供不一，而不予採信，其證據之取捨，難謂為適法。檢察
官上訴意旨指摘原判決關於被告部分不當，尚非全無理由，應認
該部分仍有撤銷發回更審之原因。
二、關於駁回上訴（甲○○、丙○○）部分
按刑事訴訟法第三百七十七條規定，上訴於第三審法院，非以判
決違背法令為理由，不得為之。是提起第三審上訴，應以原判決
違背法令為理由，係屬法定要件。如果上訴理由書狀並未依據卷
內訴訟資料，具體指摘原判決不適用何種法則或如何適用不當，
或所指摘原判決違法情事，顯與法律規定得為第三審上訴理由之
違法情形，不相適合時，均應認其上訴為違背法律上之程式，予
以駁回。本件上訴人甲○○上訴意旨略稱：(一)、刑法重利罪之犯
罪構成要件，除貸以金錢而取得與原本顯不相當之重利外，尚須
乘他人之急迫、輕率或無經驗而貸與金錢，而取得與原本顯不相
當之重利，始屬相當。本件原判決論處上訴人常業重利罪刑，但
對於上訴人如何乘人之急迫、輕率或無經驗而貸與金錢之要件，
未說明憑以認定之證據，已有未當；且未認定貸予莊順泰、林德
發款項及獲取利息之數額，致上訴人是否取得重利之事實不明，
遽行判決，調查職責，尚有未盡。(二)、上訴人是否成立犯罪，須
待事實之證明，且事實之證明須與待證事實，應具關聯性。查證
人董弘安只證稱：其於八十三、四年間曾向李崇成借錢，利息超
過百分之一百等語，但未曾言及其曾向上訴人借款；證人余寶旻
亦證稱：其與上訴人並不相識，故只向劉堯山、李崇成借款等語
；是董弘安、余寶旻之證言與上訴人是否成立犯罪不具關聯性；
原審以上開證人之證述為上訴人犯罪之事證，自非適法。(三)、扣
案之取款資料、告訴狀、承諾書、存證信函與和解書、存摺、票
據代收存摺，支票、銀行支票簿存根、匯款委託書、通訊錄為上
訴人經商資金進出之紀錄，原審據為上訴人供犯罪所用之物，但
未敘明其認定之依據，同有未洽。(四)、上訴人縱有借款予丙○○
轉貸，但無權干預，亦不知丙○○所借金錢流為重利之貸放，而
無重利犯罪之認識，無以成立共同正犯。至上訴人資金流向余寶
旻部分，係遭余寶旻所訛詐，余寶旻並因此而遭判罪在案，是上
訴人為受害人，無以成立常業重利罪，原審就此未置一語，自不
足以昭折服。(五)、重利罪，行為人貸以金錢而取得與原本顯不相
當之重利，為其構成要件之一，原判決認定上訴人貸與李宏倍新
台幣（下同）四百萬元，而以讓渡土地之方式清償等情，但上開
土地之市價及增值稅若干？由何人繳納？攸關上訴人是否取得重
利之認定，原審未加調查釐清，遽行判決，調查職責，尚有未盡
云云。然查本件原判決依憑甲○○所供：其提供資金予丙○○等
人貸放予丁○○等人，並將丁○○所開立之支票存入其帳戶等語
。及丙○○於偵查中亦坦承：其貸放之資金來自甲○○為多，甲
○○出金後，其將取自客戶之支票交予甲○○為憑；其貸與李崇
成之款項一度高達一千萬元，利息九至十三分等語，核與證人張
顯嘉所證：其與丙○○、李崇成向甲○○借得資金，以高利貸放
予急迫需款項之不特定人。董弘安於偵查中證稱：其向李崇成借
款之利息超過百分之百。及李崇成所供：曾借款予丁○○等語相
符。復據余寶旻、劉堯山所證：其等以高利向甲○○告貸等情詳
確，並有扣自甲○○處之告訴狀及訴訟文件二冊、承諾書一冊、
存證信函及和解書一冊、存摺五冊、票據代收摺四冊、支票二冊
、銀行支票簿存根二冊、匯款委託書一冊、通訊錄一冊、印章十
枚，及於丙○○處扣得之林德發、汪禹利等人支票、本票十三冊
等證物可稽。佐以丁○○所簽發以台南市第五信用合作社為付款
人之ＡＦ0000000、ＡＦ0000000、ＡＦ0000000、ＡＦ0000000、
ＡＦ0000000、ＡＦ0000000、ＡＦ0000000、ＡＦ0000000號支票
票頭均記載代表李崇成之「成」字，該等支票均由甲○○之帳戶
提示，丁○○之支票經提示後未能付款，係由丙○○出面申告詐
欺；林德發向丙○○借款未還，亦由甲○○提出詐欺之告訴等情
，堪認甲○○提供資金予李崇成、丙○○及張顯嘉等人轉貸。另
依丁○○所借之二百萬元本金，已清償一千餘萬元，尚欠八百餘
萬元，及余寶旻所證：其付息以每百萬元，月付十五萬元，且為
預扣等情，予以綜合判斷，認甲○○有原判決所認定之犯罪事實
，因第一審判決認事用法均有違誤，而撤銷第一審關於甲○○部
分之科刑判決，改判仍依修正前刑法第三百四十五條常業重利論
罪，並於法定刑期內處刑，已敘明其所憑之證據及認定之理由，
而以甲○○所辯：其不知丙○○於借得款項後之流向，無與丙○
○成立共同正犯之情云云，如何不足以採信，於理由中詳加指駁
與說明。按證據之取捨，屬於事實審法院之職權，其取捨苟不違
背經驗法則或論理法則，即不容其任意指為違法，而據為上訴第
三審之適法理由。查甲○○提供資金由丙○○以高利貸放，彼此
之間難謂無犯意之聯絡，且有相互利用之行為分擔，自應同負責
任，是證人董弘安縱未敘及曾向甲○○借款；余寶旻事後改稱：
其與上訴人並不相識，只向劉堯山、李崇成借款，縱屬真實，亦
無解於常業重利罪責。原判決並說明甲○○乘人之急迫，以重利
貸與余寶旻之憑據。此行為已成立犯罪，不因余寶旻之另案借款
涉犯詐欺而受影響。至原審就甲○○貸與李宏倍四百萬元，而以
讓渡土地代償，為行為後本金之取償問題，與犯罪之成立無關。
甲○○上訴意旨，無非就原審採證認事職權之行使，及原判決已
說明之事項重為事實之爭辯，尚非適法之第三審上訴理由。其上
訴為違背法律上之程式，應予駁回。又按上訴期間為十日，自送
達判決後起算，刑事訴訟法第三百四十九條前段定有明文。本件
上訴人丙○○因常業重利案件，經原審判決後於九十七年七月十
五日合法送達，有送達證書可稽，其上訴期間因當事人居住於原
審法院所在地，無在途期間可言，至同年月二十五日（星期五）
業已屆滿，其期間之末日又非星期日、紀念日或其他休息日，乃
延至同年月二十九日始提起上訴，顯已逾期，其上訴自非合法，
應併予駁回。
據上論結，應依刑事訴訟法第三百九十七條、第四百零一條、第
三百九十五條前段，判決如主文。
中    華    民    國  九十七  年   十一   月   二十   日
                      最高法院刑事第五庭
                          審判長法官  陳  正  庸
                                法官  賴  忠  星
                                法官  林  秀  夫
                                法官  宋      祺
                                法官  陳  祐  治
      本件正本證明與原本無異
                                      書  記  官
中    華    民    國  九十七  年   十一   月  二十六  日
                                                      Ｑ


司法院資訊處製作；財團法人民間司法改革基金會備份。
